臺灣高等法院臺南分院刑事判決　　　　95年度上訴字第1389號
上　訴　人　臺灣臺南地方法院檢察署檢察官
被　　　告　甲○○
　　　　　　　　　　現於臺灣台南監獄臺南分監
上列上訴人因被告違反毒品危害防制條例案件，不服臺灣臺南地
方法院95年度訴字第1307號，中華民國95年9月29日第一審簡式
判決（起訴案號：臺灣臺南地方法院檢察署95年度毒偵字第1293
號；併辦案號：95年度毒偵字第2106號），提起上訴，本院判決
如下：
    主  文
上訴駁回。
    事  實
一、甲○○先前於民國（下同）九十四年間因施用第一級毒品海
    洛因案件，經觀察、勒戒後，因無繼續施用毒品之傾向，於
    九十四年九月二十六日觀察勒戒完畢釋放。詎仍不知悔改，
    於上開觀察勒戒完畢釋放後五年內，基於施用海洛因之概括
    犯意，自九十五年一月間某日起至同年五月十八日中午某時
    止，於臺南縣新化鎮○○路三十三號住處房間內，不定時以
    針筒注射方式施用海洛因多次，至同年六月二十四日九時許
    止，嗣為警於（一）九十五年五月十九日零時三十分許在臺
    南縣歸仁鄉○○路與民族北街口（二）同年六月二十四日九
    時許在上揭住處內分別查獲，並扣得被告所有且供其施用海
    洛因使用之針筒一支。
二、案經臺南縣警察局歸仁分局報請臺灣臺南地方法院檢察署檢
    察官偵查起訴及臺南縣警察局新化分局報請同署檢察官偵查
    移送併辦。
    理  由
一、訊據被告對於上揭事實迭於警、偵訊、原審及本院審理中坦
    承不諱（見警卷第七頁；偵卷第六頁；原審卷第十七、二十
    四頁；本院卷第三十三頁），且被告為警查獲後採集之尿液
    送驗結果，呈嗎啡陽性反應，有長榮大學九十五年六月二十
    八日及同年八月一日確認報告各一份可稽，復有被告所有供
    其施用海洛因使用之針筒一支扣案為證，堪認被告之自白與
    事實相符，其確有施用第一級毒品之犯行無誤。再查被告曾
    於九十四年間因施用第一級毒品案件，經觀察、勒戒後，因
    無繼續施用毒品之傾向，於九十四年九月二十六日觀察勒戒
    完畢釋放，有臺灣高等法院被告全國前案紀錄表一份可憑，
    其於觀察、勒戒執行完畢釋放後，五年內再犯施用第一級毒
    品之犯行至明，事證明確，被告犯行洵堪認定。
二、查海洛因係毒品危害防制條例第二條第二項第一款所列之第
    一級毒品，核被告所為，係犯毒品危害防制條例第十條第一
    項施用第一級毒品罪。被告持有毒品，復進而施用，其持有
    毒品之低度行為，為施用毒品之高度行為所吸收，不另論罪
    。再按刑法第二條第一項規定：「行為後法律有變更者，適
    用行為時之法律。但行為後之法律有利於行為人者，適用最
    有利於行為人之法律」，被告行為後，刑法第五十六條連續
    犯之規定，業於九十四年二月二日修正公布刪除，並於九十
    五年七月一日施行，刪除連續犯之規定，雖非犯罪構成要件
    之變更，但顯已影響行為人刑罰之法律效果，自屬法律有變
    更，依修正施行後刑法第二條第一項規定，比較新、舊法結
    果，仍應適用較有利於被告之行為時法律即修正施行前之刑
    法論以連續犯（最高法院九十五年第八次刑事庭會議決議參
    照），是被告先後多次施用第一級毒品之犯行，時間緊接、
    方法相同，犯罪構成要件亦相同，顯係基於概括犯意反覆實
    施，為連續犯，應依刑法第二條第一項前段規定，依修正施
    行前刑法第五十六條連續犯之規定論以一罪，並加重其刑。
    公訴人移送併辦被告於九十五年六月二十四日施用部分，與
    起訴部分有連續犯之裁判上一罪關係，為起訴效力所及，自
    應併予審究。
三、原審以被告罪證明確，適用毒品危害防制條例第十條第一項
    ，刑法第二條第一項前段、第十一條前段、第五十六條（修
    正前）規定，同時審酌被告曾因施用毒品，經觀察勒戒後，
    猶再犯本案，未見悔意，及參酌被告施用毒品之期間、犯後
    態度等一切情狀，量處有期徒刑十月，又扣案之針筒一支，
    係被告所有並供本件施用第一級毒品犯行所用，為被告供陳
    在卷，應依刑法第三十八條第一項第二款規定，併予宣告沒
    收。原判決認事用法，核無違誤，量刑亦稱妥適。
四、公訴人上訴意旨以：被告於原審判決前之九十五年七月二日
    十二時許及同年七月十四日十二時許，分別在臺南縣關廟鄉
    龜尚村南二高涵洞草叢內及臺南縣新化鎮○○路三十三號等
    處所，施用第一級毒品海洛因，與本件所犯罪名同一，認其
    已具成癮性，施用具有反覆實施之性質，應為集合犯，屬單
    純一罪，應為起訴效力所及，原審未予斟酌審判，難認允當
    等語。按刑事法若干犯罪行為態樣，本質上即具有反覆、延
    續之行為觀念者，立法時既予以特別歸類，定為犯罪構成要
    件之行為要素，則行為人基於概括決意，在密切接近之一定
    時、地持續實行之複次行為，倘依社會客觀通念，認為符合
    一個反覆、延續性之行為觀念者，在刑法評價上，即應成立
    一罪，學理上稱為「集合犯」（最高法院九十四年台上字第
    六八八○號、九十五年台上字第三九三七號判決意旨參照）
    。惟查：
(一)按刑法及刑法施行法業於九十四年二月二日經總統以華總一
    義字第○九四○○○一四九○一號令修正公布，並自九十五
    年七月一日施行，修正後刑法已刪除修正前刑法第五十六條
    連續犯之規定，是被告於併案所指之時、地再有施用毒品之
    行為，縱係基於概括犯意，於密切之期間反覆實施同一基本
    構成要件之行為，亦無依修正前刑法第五十六條連續犯之規
    定論以一罪並加重其刑之餘地，殆無疑義。
(二)又參諸刪除修正前刑法第五十六條之立法理由，乃為避免先
    前因適用連續犯之規定所衍生鼓勵犯罪之弊，致使國家刑罰
    權之行使發生不合理現象。至於刪除連續犯之規定後，則視
    具體情形依行為個數予以數罪併罰抑或認係一罪，亦即回歸
    依行為個數予以論罪科刑之原則。茲檢察官認被告於併案部
    分再有施用毒品之行為，係與本案有罪事實間為集合犯之實
    質上一罪關係，此項論據尚難認於法有據；否則，如將被告
    於起訴後判決確定前之期間內多次施用毒品之行為，認定均
    屬集合犯之實質上一罪關係而僅論以一罪，相較於修正前刑
    法連續犯之規定，除範圍得以更加擴張外，而無法定加重其
    刑之適用，豈為事理之平？申言之，苟認被告再於併案時、
    地施用毒品之行為，均屬集合犯之實質上一罪關係，則刪除
    連續犯規定藉以避免衍生鼓勵犯罪之弊，致使國家刑罰權之
    行使發生不合理現象之立法目的無法實現外，反較修正前刑
    法連續犯衍生之缺失更加嚴重，當非刑法修正之本意。
(三)況被告於上訴事實所稱之時、地施用毒品，顯屬另一獨立施
    用毒品之行為，與原起訴之時間地點均異，被告多次施用第
    一級毒品之行為，雖為多次之複數行為，惟其並未具備預先
    反覆實施之犯意甚為明確，實難單以被告亦觸犯相同之毒品
    危害防制條例第十條第一項施用第一級毒品罪名，即謂其先
    後施用毒品之行為，為集合犯之實質上一罪關係。
(四)又「臺灣高等法院暨所屬法院九十五年度法律座談會刑事類
    第十三題結論」已決議：「九十五年六月三十日刑法修正前
    之施用毒品行為，應依刑法第二條第一項比較結果，適用有
    利於行為人之法律，即依舊法第五十六條論以連續犯；至修
    正後發生之施用毒品行為，則依新法處理，論以數罪併罰；
    惟法院審理結果，若認為修正後發生之數施用毒品行為，已
    因成癮而無法戒除，乃反覆於短時間內密集所為，可依發展
    「接續犯」或「包括的一罪」之理論，認為構成單一犯罪。
    亦即修正前成立之連續施用毒品行為，應與修正後成立之單
    一犯罪（或數次施用毒品行為），分論併罰。
(五)綜上所述，本院認併案事實與起訴事實間，非屬集合犯之實
    質上一罪關係，併案事實即非起訴效力所及，本院依法無從
    併予審究，是本件上訴為無理由，應予駁回。並將併辦部分
    退回檢察官另為適法之處理。
據上論斷，應依刑事訴訟法第三百六十八條，判決如主文。
本案經檢察官劉欽銘到庭執行職務。
中　　華　　民　　國　　96　　年　　1　　月　　18　　日
　　　　　　　　　刑事第一庭   審判長法　官  黃崑宗
　　　　　　　　　　　　　　　   　  法　官  蔡長林
　　　　　　　 　 　　　　　　　   　法　官  夏金郎
以上正本證明與原本無異。
如不服本判決，應於收受本判決後十日內向本院提出上訴書狀。
其未敘述上訴理由者並得於提起上訴後十日內向本院補提理由書
狀（均須按他造當事人之人數附繕本）「切勿逕送上級法院」。
　　　　　　　　　　　　　　　　　　 書記官  劉岳文
中　　華　　民　　國　　96　　年　　1 　　月　　19　　日
附錄：本案論罪科刑法條全文
毒品危害防制條例第10條第1項：
施用第一級毒品者，處 6 月以上 5 年以下有期徒刑。
